臺灣高等法院刑事判決　　　　　　　　 96年度上易字第246號
上　訴　人　臺灣臺北地方法院檢察署檢察官
上　訴　人
即　被　告　甲○○
選任辯護人　楊延壽律師
上列上訴人因背信案件，不服臺灣臺北地方法院94年度易字第10
70號，中華民國95年12月29日第一審判決（起訴案號：臺灣臺北
地方法院檢察署92年度偵字第23475號），提起上訴，本院判決
如下：
    主  文
原判決撤銷。
甲○○為他人處理事務，意圖為自己不法之利益，而為違背其任
務之行為，致生損害於本人之財產，處有期徒刑捌月，減為有期
徒刑肆月，如易科罰金，以銀元參佰元即新臺幣玖佰元折算壹日
。
    事  實
一、甲○○原為前太平洋電線電纜股份有限公司（下稱太電公司
    ）董事長乙○○之女婿（於民國74年3月29日與乙○○之女
    仝秀君結婚，於92年3月4日離婚），因乙○○為鞏固太電公
    司、台灣大哥大股份有限公司（下稱台灣大哥大）及台灣固
    網股份有限公司（下稱台灣固網公司）之經營權，及財務調
    度考量，經徵得甲○○、女兒仝秀馨及汪明輝（仝秀馨之同
    居人）等人同意出借名義向金融機構辦理貸款及買賣上開公
    司之股票。甲○○明知以其名義於86年11月14日向富邦證券
    金融股份有限公司（下稱富邦證金）融資新台幣（下同）52
    50萬元，於同年月15日向富邦商業銀行股份有限公司（下稱
    富邦銀行）信用貸款3000萬元，於88年4月6日及89年5月20
    日向安泰商業銀行股份有限公司（下稱安泰銀行）貸款1000
    萬元、5000萬元（合計6000萬元），於90年11月27日向大安
    商業銀行股份有限公司（已合併為台新國際商業銀行股份有
    限公司，下稱台新銀行）貸款8000萬元，及以其名義認購之
    太電、台灣大哥大及台灣固網等公司股票，均係配合乙○○
    個人投資及財務運作之借名登記行為。而甲○○同意出借名
    義期間，由乙○○以甲○○名義在股票集中保管公司開立股
    票帳戶，並由乙○○掌管該等帳戶之印鑑及存簿，以資自行
    管理、處分帳戶內之股票及資金調度，於出售該等帳戶內之
    股票時，所得款項並存入乙○○經甲○○同意出借名義，而
    以甲○○名義在世華銀行松山分行（帳號：000000000000）
    及合作金庫忠孝分行（帳號：0000000000000）開設之帳戶
    。甲○○既同意出借名義，供其岳父乙○○用以貸款並買賣
    太電、台灣大哥大及台灣固網之股票，在借名登記關係未合
    法終止前，本應基於誠實信用原則，依約定配合乙○○之指
    示行事，於91年8月間因見仝家財務出現異常現象，為使自
    己所有財產不受連累波及，認有支配上開帳戶內之台灣大哥
    大及台灣固網股票之必要，明知帳戶之印鑑並未遺失，而於
    91年8月27日及92年1月13日以印鑑遺失為由，向富邦證券公
    司辦理變更設在該公司之股票集保帳戶（戶號：72-1212）
    之印鑑，並於91年8月28日及91年11月25日，以印鑑遺失為
    由，向太平洋證券股份有限公司（下稱太平洋證券）辦理更
    換設在該公司之股票集保帳戶（帳號：42487-3）之印鑑，
    使乙○○失去對於該等股票之掌控能力，甲○○本應僅在保
    全自己個人財產上利益之限度內，行使自助行為，然因心生
    貪念，不但在乙○○出售其名下台灣大哥大股票後，拒不配
    合將部分所得款項依指示匯款，於銀行取償退還剩餘款或部
    分股票，並拒絕依乙○○之指示行事，而意圖為自己不法之
    利益，將上開存入其名下帳戶內之部分股票出售得款及銀行
    退還之剩餘款、股票，用作清償個人虧損及稅金，而為違背
    其與乙○○間借名登記契約之約定任務之行為，致生損害於
    乙○○之財產（詳見後述）。
(1)、乙○○因資金調度需求，自91年9月25日起至91年10月30日
    止，先後七次出售借用甲○○名義認購之台灣大哥大股票合
    計520萬856股，得款金額合計1億5992萬1606元（、91年9
    月25日出售股票909千股，得款2848萬4930元，、91年9月
    26日出售股票1691千股，得款5267萬216元，、91年10月1
    日出售股票1000千股，得款2993萬4588元，、91年10月17
    日出售股票450千股，得款1353萬9829元，、91年10月18
    日出售股票650千股，得款1977萬9095元，、91年10月28
    日出售股票500千股，得款1548萬7177元，、91年10月30
    日出售股票856股，得款2萬5771元），並存入借用甲○○名
    義設在康和證券股份有限公司（下稱康和證券）之帳戶（帳
    號:000000-0）及世華銀行松山分行之帳戶（帳號：0000000
    0 0000）。然甲○○僅配合歸還部分出售股票之得款，於
    、91年9月27日匯入乙○○指定之合作金庫忠孝分行帳戶（
    帳號：000000000000）2848萬4930元，、91年9月30日、
    同年10月1日匯入乙○○指定之合作金庫忠孝分行帳戶（帳
    號：000000000000）各200萬元、171萬元，、91年10月31
    日自世華銀行匯款1400萬元至指定之欣驊投資公司之台新銀
    行大安分行帳戶（帳號：000-00-000000-0-00），、同年
    11月13日配合指示存款合計1300萬元至仝秀馨（帳號：0000
     000000000）、仝秀君（帳號：000000000000）、仝清筠（
    帳號：0000000000000）之合作金庫忠孝分行帳戶，、同
    年月20日存款合計700萬元至汪文娟（帳號：0000000000000
    ）、仝清筠（帳號：0000000000000）、仝秀馨（帳號：000
    0000000000）、仝秀君（帳號：000000000000）、汪明輝（
    帳號：0000000000000）之合作金庫忠孝分行帳戶。而甲○
    ○設合作金庫忠孝分行帳戶內之存款1000萬元，為免除其與
    仝秀君擔任以汪明輝名義貸款之連帶保證人責任，而於92
    年7月1日經甲○○與安泰銀行信義分行簽訂備忘錄，用以清
    償欠款。合計乙○○出售以甲○○名義登記之台灣大哥大股
    票，存入被告上開帳戶之剩餘款合計2042萬2088元（【2848
    萬4930元＋5267萬216元＋2993萬4588元＋4883萬1872元＋2
    993萬458 8元＋1353萬9829元＋1977萬9095元＋1548萬7177
    元＋2萬5771元＝1億5992萬1606元】－【2848萬4930元＋20
    0萬元＋171萬元＋1400萬元＋1300萬元＋700萬元＋1000萬
    元＝5142萬元】＝2040萬2088元），因甲○○不甘長期出借
    名義竟毫無所獲，乃片面主張台灣大哥大股票係自己可得支
    配之財產，而拒絕配合乙○○之指示為資金調度，致生損害
    於乙○○之財產。
(2)、甲○○完成上開印鑑之變更手續後，為保全自己所有財產不
    被銀行拍賣取償，於92年7月1日與安泰銀行信義分行簽訂上
    開備忘錄，約定同意將其名下（1900千股）與前妻仝秀君（
    1000千股）名下台灣大哥大股票之現金股利580萬元，扣除4
    0﹪稅款232萬元後，由安泰銀行從中取償60﹪，用以免除乙
    ○○借用其名義擔任仝秀君、仝秀馨及汪明輝等人名義向安
    泰銀行貸款之連帶保證人責任，而退還其餘232萬元，甲○
    ○因而取得退款152萬元（232萬元×1900千股/2900千股＝
    152萬元），並挪供己用。
(3)、又甲○○於92年3月7日與台新銀行簽訂協議書，同意以乙○
    ○借用其名義認購之台灣大哥大（176萬7162股）、太電（2
    3萬5000股）及台灣固網（50萬股）股票出質予台新銀行，
    並同意由台新銀行處分後，得款6369萬3898元，用以抵償上
    開乙○○借用甲○○名義貸款8000萬元所餘之本金5900萬元
    及自91年11月25日起至92年3月20日止所積欠之利息、違約
    金合計165萬1324元。但台新銀行處分股票取償後，餘款304
    萬2574元經台新銀行於92年3月20日退還存入甲○○設在台
    新銀行之帳戶（帳號：00000000000000），並於翌日（即92
    年3月21日）將以甲○○名義質押之太電股票360萬640股以
    集保轉帳，存入羅惠元帳戶。甲○○見乙○○金融事業版圖
    出現危機，竟萌貪念，不只拒不歸還剩餘款及太電股票，且
    自92年4月3日起至同年月11日止，陸續出售太電股票合計36
    0萬股，得款1121萬100元，並挪供己用。
二、案經乙○○告訴暨臺北市政府警察局松山分局報請臺灣臺北
    地方法院檢察署檢察官偵查起訴。
    理  由
壹、程序方面：
一、告訴適法性部分：
    被告與告訴人乙○○之間曾有岳父與女婿之二親等姻親關係
    ，但於偵查中業經告訴人出具委任書委託黃靜琳代為提出刑
    事告訴，有委任書在卷可稽（見92年度偵字第23475號偵查
    卷第46頁）。就告訴人乙○○有無對於被告甲○○提出刑事
    申告一節，並據告訴代理人提出光碟片及告訴人經駐美國檀
    香山台北經濟文化辦事處認證之醫師證明影本為憑，應認本
    件起訴程序並無欠缺，合於法律規定。
二、證據能力部分：
(一)、按被告以外之人於審判外之言詞或書面陳述，除法律有規定
    者外，不得作為證據，刑事訴訟法第159條第1項定有明文，
    此即學理上所稱之「傳聞證據排除法則」，而依上開法律規
    定，傳聞證據原則上固無證據能力，但如法律別有規定者，
    即例外認有證據能力。又被告以外之人於審判外之陳述，雖
    不符合同法第159條之1至第159條之4之規定，但經當事人於
    審判程序同意作為證據，法院審酌該言詞陳述或書面陳述作
    成時之情況，認為適當者，亦得為證據，當事人、代理人或
    辯護人於法院調查證據時，知有第159條第1項不得為證據之
    情形，而未於言詞辯論終結前聲明異議者，視為有前項之同
    意，此觀諸同法第159條之5規定甚明。
(二)、查本判決下列所引用之證人仝秀君、吳清元、許惠芬、陳昭
    光等人分別於警詢及在偵查中向檢察事務官所為陳述，屬於
    審判外之陳述，為傳聞證據，然被告於原審準備程序時表示
    不爭執其證據能力（見原審刑事卷(二)第41頁），且迄至言詞
    辯論終結前亦未再聲明異議，對於證人汪明輝於偵查中向檢
    查事務官所為之陳述，於原審及本院審理時未見爭執證據能
    力（見原審95年12月14日審判筆錄第5頁、本院96年8月21日
    審判筆錄），本院審酌上開證據資料製作時之情況，尚無違
    法或不當，認為作為證據應屬適當，揆諸前開說明，均得作
    為證據。且如下書證，並經被告同意作為證據，查其作成情
    形，又無不宜作為證據之情事，均得採為證據。
貳、實體方面：
一、訊據被告就上開向富邦銀行、安泰銀行及台新銀行等三家銀
    行貸款，以資認購上開太電、台灣大哥大及台灣固網股票，
    於91年8月27日、92年1月13日及91年11月25日，以印鑑遺失
    為由，申請變更印鑑，而掌握股票買賣之支配權，並為保全
    個人所有財產不被拍賣取償，而分別與台新銀行、安泰銀行
    簽訂協議書及備忘錄各一份等事實，並不爭執，惟矢口否認
    有何侵占或背信之犯行，辯稱：上開太電、台灣大哥大及台
    灣固網等股票均係以其名義向銀行貸款所認購，自屬於個人
    所有財產，伊既不曾參加告訴人之家族會議，也未受告知該
    等股票係受乙○○之信託保管，況銀行處分上開質押股票後
    ，退還之剩餘款用以繳納伊之個人綜合所得稅，尚嫌不足，
    豈有侵占情事，伊於檢察官訊問時所供自行處分上開股票後
    ，尚有剩餘款2000餘萬元，未交還乙○○，用以清償自己之
    投資虧損，係因受檢察官刺激而賭氣之不實陳述云云；其選
    任辯護人則具狀辯稱：被告經前妻仝秀君告知其父親乙○○
    有太電等公司增資股票之認股權，獲利空間頗大，被告評估
    後，陸續以借款方式購買太電、台灣大哥大、台灣固網等三
    家公司股票，被告於91年8月28日發現名下已無台灣大哥大
    股票，驚訝之餘，向仝秀君查詢，乙○○即於同年9月25日
    、10月11日分別各轉入260萬股，可見非信託登記，被告信
    賴前妻及乙○○之安排，對於向銀行支借款項之細節，並未
    多表示意見，至於印鑑、存摺亦交由前妻處理、保管，殊不
    知前妻竟擅自將其印鑑、存摺交予他人保管，以致檢察官誤
    認係信託關係，且雙方並無受委任之關係，被告並無不法侵
    占之意圖或背信之犯行云云。經查：
(一)、於上開時間，以被告名義向富邦銀行、安泰銀行及台新銀行
    貸款之事，係由告訴人之秘書黃靜琳及長子仝清筠接洽處理
    ，購買上開股票之事，亦由仝清筠負責洽談，此經證人即被
    告之前妻仝秀君於偵查中檢察事務官詢問時證述：「（問：
    誰向該三家銀行談貸款的事宜？）是黃靜琳及仝清筠，我沒
    有幫甲○○跟銀行接洽貸款的事。‧‧（問：甲○○買股票
    的事都是你在接洽？）不是，是仝清筠在接洽買股票的事」
    等語（見94年度偵續字第8號偵查卷第23頁），及於原審審
    理中結證：「（問：請提示94年度偵續字8號，你說你沒有
    幫被告接洽貸款？）一開始太電增資的時候，我承認我有接
    觸過銀行，在之後就不是我在處理，仝清筠87年回來之後，
    家裡很多事情都是他在掌管。‧‧（問：筆錄提到被告買股
    票是仝清筠接洽，為何如此？）當時仝清筠是太電的總經理
    ，我父親的認股權要仝清筠來統籌，因為仝清筠是家中的長
    子」等語在卷（見原審刑事卷(三)第28頁），核與證人即富邦
    銀行企業金融部經理許惠芬於偵查時證稱：「（問：甲○○
    有無在你們銀行貸款？）甲○○86年間到我們銀行貸款是在
    民生分行，當時我有對保，貸款是太電集團財務部人員與我
    們接洽，不是甲○○與我們接洽。‧‧（問：利息是何人繳
    納？）我們是把繳款單傳真到太電公司」等語（同上偵查卷
    第126頁），及證人即安泰銀行忠孝分行襄理陳昭光於偵查
    中證述：「（問：甲○○何時向你銀行貸款？）88年4月6日
    貸款1000萬元，89年5月20日貸款5000萬元。（問：是何人
    與你接洽上開貸款？）仝家秘書黃靜琳。‧‧（問：甲○○
    之貸款用途？）1000萬是繳納認購台灣大哥大增資股，5000
    萬是台灣固網成立時的股款，當初約定專款專用」等語大致
    相符（同上偵查卷第127頁）。查黃靜琳當時係告訴人即前
    太電公司董事長乙○○及總經理仝清筠之秘書，仝清筠為乙
    ○○之長子，擔任太電公司總經理，此據證人仝秀君於原審
    證述在卷（見原審審理卷(三)第27、28頁）。以被告名義向富
    邦等銀行貸款及購買太電等股票之事宜，均係由黃靜琳、仝
    清筠及太電公司之財務部門人員負責接洽處理，客觀上被告
    僅扮演名義人之角色，所辯貸款及股票買賣，均係自己所有
    事務，非為告訴人處理事務云云，甚有可疑。
(二)、上開銀行貸款及股票之買賣交易，衡情倘係被告之個人投資
    理財行為，有關銀行貸款後之本息繳納及股票之買賣交割等
    事宜，理應由被告或受其指示之人為之。然上開銀行貸款及
    還款事宜，自始均由黃靜琳、仝清筠及太電公司財務部門人
    員處理，已見前述，該等股票集保帳戶之存摺、印鑑及股票
    買賣交割等事宜，亦均由乙○○指派專人統一保管及全權支
    配運用，此徵之證人仝秀君於偵查時證稱：「（問：你有幫
    甲○○處理股票或財務的事嗎？）我沒有完全處理，我把甲
    ○○的印章、存摺都交給乙○○」等語（同上偵查卷第139
    頁），及於原審審理時結證：「我保管合作金庫忠孝分行、
    大安銀行忠孝分行的帳戶，其他的帳戶都不在我身上。（問
    ：黃靜琳是否有為你們家族的成員保管存摺？）有。‧‧（
    問：檢察事務官問你為何將存摺交給黃靜琳保管，你說被告
    那本買股票的存摺交給黃靜琳，是家族為了統一管理錢的事
    情？）是的」、「（問：被告名下這三家公司股票的印鑑在
    88年間以後，你有無保管？）沒有。（問：這三家公司的被
    告股票印鑑在何處？）在乙○○那邊集中保管」等語在卷（
    見原審審理卷(三)第28、29頁），核與被告於原審審理時自陳
    ：在其於91年8月27日、同年11月25日及92年1月13日向證券
    公司以遺失印鑑為由申請變更新印鑑之前，有關其帳戶印鑑
    之變更，均係由黃靜琳申請變更等語（見原審刑事卷(二)第37
    至39頁），及其在偵查中供稱：因乙○○不還本金，伊只好
    以謊報印鑑遺失之手段取回主控權等語相符（見92年度偵字
    第23475號偵查卷第58頁反面），堪認屬實。依理，若被告
    將上開太電等股票交予告訴人保管之目的，僅係單純為確保
    告訴人對於公司經營權之掌控，當無可能一併授權告訴人買
    賣股票，自無可能將支配股票買賣大權之存摺及印鑑，全數
    交予告訴人集中保管。足證被告於偵查中辯稱：伊之股票取
    得後均置於乙○○老先生辦公室大型金庫中，統一保管、集
    中股權爭取董監事席次云云（同上偵查卷第26頁），應非事
    實。
(三)、認購股票之資金來源及貸款之清償方面：
(1)、經查，以被告名義認購之台灣大哥大股票合計414萬股，所
    需繳納股款為4140萬元，有台灣大哥大88年4月6日現金增資
    繳款明細可稽（同上偵查卷第79頁）。被告既稱該等台灣大
    哥大股票均係其向銀行貸款之資金認購，除非另有自有資金
    或籌資管道，否則應向銀行貸款足夠之資金，方合常理。然
    則以被告名義向安泰銀行貸款用以繳納股款之資金，實際上
    僅1000萬元，此據證人即安泰銀行忠孝分行襄理陳昭光於偵
    查中證述：「（問：甲○○何時向你銀行貸款？）88年4月6
    日貸款1000萬元，‧‧是繳納認購台灣大哥大增資股」等語
    在卷（同上偵查卷第127頁），並有安泰銀行1000萬元借據
    、1000萬元本票、切結書等件足憑（同上偵查卷第82至84頁
    ）。至其餘所需認股金3140萬元，則係由告訴人於88年4月6
    日以現金存入以被告名下合作金庫忠孝分行帳戶（帳號：00
    00000000000）之方式，補足所需股款，有合作金庫存摺之
    存提明細影本為憑（同上偵查卷第80頁），並為被告所不爭
    執，足認為真。被告所辯其名下台灣大哥大股票，若確係其
    個人所有財產，而非借名登記，何以該筆3140萬元股款係由
    告訴人籌資，而非被告自行出資，被告對於此疑點，始終無
    法提出說明，自不得僅因該等登記其名下股票所需股款之一
    部分，係以其名義向安泰銀行貸款1000萬元出資，遽指被告
    可得自行處分。
(2)、再者，以被告名義認購之太電股票部分，係於89年11月間以
    每股30元認購275萬股，而認股所需資金8250萬元，雖係以
    被告名義於86年11月14日向富邦證金融資5250萬元及於同年
    月15日向富邦銀行信用貸款3000萬元之得款出資，然此二筆
    借款除由告訴人擔任貸款之連帶保證人，且同時由告訴人之
    長子仝清筠提供名下有價證券設定質權予富邦證金，並於購
    入太電股票後，應銀行之要求，於87年1月16日劃撥存入富
    邦證金之質權專用帳戶（帳號：00000000000），其後獲配
    之公積配股及盈餘配股，亦均劃撥存入該質權帳戶，有富邦
    證金有價證券融資申請書（申請日期：86年11月14日，申請
    種類：太電公司現金增資融資，申請金額：5250萬元，認購
    股數：2,750,000，認購單價：30，融資金額：5,2500,000
    ，自備款：30,000,000）、擔保品提供同意書（提供人：仝
    清筠）、太電公司股東名簿分戶卡可稽（同上偵查卷第73至
    76頁），且未見被告對此有何爭執。足認告訴人及其長子仝
    清筠在認購太電股票之過程，確有提供攸關於銀行核貸與否
    之個人信用擔保及財產擔保。反之，被告在貸款中，則僅有
    提供名義及配合對保之分擔，被告與告訴人之角色及地位孰
    重孰輕，不言可喻。
(3)、以被告名義認購之台灣固網股票500萬股，雖係經被告向安
    泰銀行貸款5000萬元，然貸款模式亦係由告訴人擔任貸款之
    連帶保證人，並由台灣固網公司籌備處出具發起人認股繳款
    書，有借據及該發起人認股繳款書各一紙為憑（同上偵查卷
    第77、78頁），且為被告不爭執，可信為真。按以被告名義
    認購之上開台灣大哥大現金增資股，如真係被告有權處分之
    個人財產，衡情當無於繳納股款時，由告訴人為其負擔現金
    出資3140萬元之理，此業見說明於上。而被告向富邦證金以
    股票融資貸款5250萬元之際，如果股票非告訴人借名登記，
    告訴人之子仝清筠自無可能提供其名下之有價證券設質作為
    貸款之擔保品。尤以，在貸款清償過程，富邦證金融資貸款
    5250萬元部分，於87年11月間到期時之清償，係來自於告訴
    人擔任貸款之連帶保證人，並以仝清筠、仝秀君及告訴人所
    有太電股票合計10465千股、告訴人之妻仝汪文娟及告訴人
    所有華新麗華股份有限公司之股票合計534萬1282股作為擔
    保品，台新銀行始准核撥予被告貸款8000萬元。此筆8000萬
    元貸款，又係由告訴人償還本息，始使本金金額降至5900萬
    元。上情有告訴人及仝汪文娟提供擔保品之質押品保管證（
    安北企(三)字第90066號）、大安銀行個人授信合約書及被告
    前於92年3月7日與台新銀行簽訂之協議書各一件可佐（同上
    偵查卷第89至96頁）。況查，以被告名義向安泰銀行銀行貸
    款5000萬元所認購之台灣固網股票，貸款1000萬元認購台灣
    大哥大股票部分，並係告訴人於90年8月24日以其妻仝汪文
    娟及女婿汪明輝名義，向大安銀行忠孝分行貸款所得5000萬
    元用以清償，本金餘額1000萬元且由告訴人於90年9月21日
    負責清償完畢，有大安銀行撥款同意書（借款人：仝汪文娟
    ，金額：2500萬元）、大安銀行撥款同意書（借款人：汪明
    輝，金額：2500萬元）、世華銀行匯出匯款回條（金額：10
    10萬6850元）及安泰銀行利息收據（本金：1000萬元，利息
    ：10萬6850元）等可證（同上偵查卷第97至99頁）。
(4)、從上開銀行貸款、認股及還款、處分股票之經過，被告自始
    至終均僅扮演提供名義之角色，對於認股所需資金之調度、
    股票之質押、買賣及貸款本息償還，毫無置喙餘地，此徵之
    被告自承：全部貸款都由黃靜琳處理，伊不知貸款用途如何
    等語可證（同上偵查卷第138頁）。反之，告訴人則指派其
    秘書黃靜琳及長子仝清筠、太電公司財務部門人員全程接洽
    處理，不但為上開全部貸款之連帶保證人，且負責償還，堪
    認被告應係借名登記之人無訛。被告辯稱：上開股票係以其
    名義向銀行貸款認購，屬於個人所有財產云云，其選任辯護
    人辯稱：被告經其前妻仝秀君告知乙○○有太電等公司增資
    股票之認股權，獲利空間頗大，被告評估後，乃陸續以借款
    方式購買太電、台灣大哥大、台灣固網等三家公司股票，股
    票為被告所有，被告並自91年9月25日起賣出台灣大哥大股
    票520萬856股云云。顯為臨訟矯飾避就之詞，殊無可採。此
    情觀之證人汪明輝（告訴人之女仝秀馨之同居人）於檢察事
    務官偵查中詢問時證稱：「（問：是否於91年2月間有向安
    泰銀行貸款1000萬元？）有。（問：為何貸款1000萬元？）
    是乙○○指示要我貸款的。（問：貸款作何用？）買台灣大
    哥大跟台灣固網的股票。‧‧我當時是在太平洋證券擔任董
    事長兼總經理，所以股票放我那裡，但由乙○○指揮，我照
    辦。（問：為何擔保品提供同意書由甲○○簽名？）因為甲
    ○○的貸款我也會去當保證人，都是乙○○指示的。‧‧（
    問：仝秀馨向安泰銀行貸款8500萬元也是乙○○指示的嗎？
    ）是。」等語（同上偵查卷第154、155頁），證稱以汪明輝
    及告訴人之女仝秀馨名義向銀行貸款認購台灣大哥大及台灣
    固網股票一事，均係受告訴人指示行事，其等係借名登記人
    甚明。
(四)、又被告於91年8月間知悉仝家財務出現不正常現象，此經其
    偵查中具狀自承在卷（同上偵查卷第267頁），足認其於91
    年8月27 日、同年12月25日及92年1月13日，以印鑑遺失為
    由，向富邦證券公司及太平洋證券申請變更印鑑（同上偵查
    卷第26、27頁、原審刑事卷(二)第38頁反面），並與安泰銀行
    、台新銀行簽訂備忘錄及協議書（同上偵查卷第95、96、98
    、99頁），應係為掌控台灣大哥大及台灣固網股票之支配權
    ，以利保全自己所有財產。被告變更印鑑及簽訂協議書、備
    忘錄之行為，雖與同意借名登記之初，股票由告訴人支配掌
    控之本旨不符，然解釋上係被告為保全自己所有財產（如富
    錦街不動產）不因其借名擔任借款人及同意出任仝家其他貸
    款之連帶保證人而受拖累之自助行為。此等行為，尚不具違
    法性，然被告與告訴人間之借名登記關係，既未經合法終止
    ，雙方有關權利義務之行使及履行，自應受誠實信用原則及
    約定內容之拘束。亦即，倘乙○○出售被告名下股票之所得
    ，及銀行對於質押股票取償後之退還款及股票，被告應配合
    依告訴人之指示轉帳或調度。要不得因見多年借名登記之結
    果，恐因隨著仝家事業版圖瓦解而無所獲，轉而主張該等借
    名登記之股票及帳戶內存款係其得以任意處分之財產。
(五)、然查，就台灣大哥大股票部分：
(1)、告訴人前因資金調度需求，自91年9月25日起至91年10月30
    日止，先後七次出售借用被告名義購買之上開台灣大哥大股
    票合計520萬856股，得款合計1億5992萬1606元，全數存入
    被告名下設在康和證券之帳戶（帳號:000000-0）及世華銀
    行松山分行之帳戶（帳號：00000000000），有康和證券之
    合併買賣報告書暨交割憑單可稽（見原審刑事卷(二)第78、79
    頁）。然被告僅歸還部分出售股票之得款如下：、於91年
    9月27日匯入指定之合作金庫忠孝分行帳戶（帳號：0000000
    00000）合計2848萬4930元，有合作金庫忠孝分行之帳戶明
    細（帳號：000000000000）可按（見原審刑事卷(二)第76頁）
    ，、於91年9月30日、同年10月1日匯入指定之合作金庫忠
    孝分行帳戶（帳號：000000000000）各200萬元、171萬元，
    有該帳戶明細可參（見原審刑事卷(二)第77頁），、於91年
    10月31日，自世華銀行匯款1400萬元至指定之欣驊投資公司
    之台新銀行大安分行帳戶（帳號：000-00-000000-0-00），
    有欣驊投資公司之台新銀行帳戶明細足憑（見原審刑事卷(二)
    第86頁），、於同年11月13日，配合指示以存款方式存入
    至仝秀馨（帳號：0000000000000，350萬元）、仝秀君（帳
    號：000000000000，400萬元）、仝清筠（帳號：000000000
    0000，500萬元）之合作金庫忠孝分行帳戶合計1300萬元，
    有仝秀馨、仝秀君及仝清筠之合作金庫忠孝分行帳戶明細可
    按（見原審刑事卷(三)），、於同年月20日，依指示存款合
    計700萬元至汪文娟（帳號：0000000000000，150萬元）、
    仝清筠（帳號：00 00000000000，155萬元）、仝秀馨（帳
    號：0000000000000，200萬元）、仝秀君（帳號：00000000
    0000，100萬元）、汪明輝（帳號：0000000000000，95萬元
    ）之合作金庫忠孝分行帳戶，有其等之合作金庫忠孝分行之
    帳戶明細足考（見原審刑事卷(三)）。而被告設在合作金庫忠
    孝分行之帳戶，曾經安泰銀行實施假扣押存款1000萬元，後
    經被告與安泰銀行於92年7月1日簽訂備忘錄，同意用以清償
    欠款，有備忘錄一份可佐，且為被告所不爭執（見原審刑事
    卷(二)第91、92頁）。依此計算結果，告訴人出售上開被告名
    下台灣大哥大股票，並存入被告名下帳戶之剩餘款，合計應
    尚有2042萬2088元（【2848萬4930元＋5267萬216元＋2993
    萬4588元＋4883萬1872元＋2993萬4588元＋1353萬9829元＋
    1977萬9095元＋1548萬7177元＋2萬5771元＝1億5992萬1606
    元】－【2848萬4930元＋200萬元＋171萬元＋1400萬元＋13
    00萬元＋700萬元＋1000萬元＝5142萬元】＝2040萬2088元
    ）。被告辯稱帳戶內已無餘額，應非事實，此參之其於偵查
    供稱：「合庫的帳戶已經清光了，其中有1千多萬元是還我
    自己的債務，其餘被安泰銀行執行，繳稅也繳了1400多萬元
    」等語（同上偵查卷第156頁），自承挪用款項，堪以認定
    。
(2)、又被告於92年7月1日與安泰銀行信義分行簽訂之備忘錄，約
    定將其名下1900千股及前妻仝秀君名下1000千股之台灣大哥
    大股票現金股利580萬元，扣除40﹪之稅款232萬元，其餘股
    利60﹪由安泰銀行取償，有上揭備忘錄可考，並為被告所不
    爭執。依此計算結果，被告因此應已獲安泰銀行退還台灣大
    哥大股票之現金股利達152萬元（232萬元×1900千股/2900
    千股＝152萬元）。此等款項，既不在帳戶內，顯為被告所
    挪為己用。
(六)、其他部分：查被告於92年3月7日與債權人台新銀行簽訂協議
    書，同意以名下大哥大股票176萬7162股、太電股票23萬500
    0股及台灣固網股票50萬股出質予台新銀行，嗣台新銀行出
    售得款合計6369萬3898元，扣除用以抵償8000萬元貸款所餘
    本金5900萬元及自91年11月25日起至92年3月20日止所積欠
    之利息、違約金合計165萬1324元，餘款尚有304萬2574元，
    業由台新銀行於92年3月20日退還存入被告設在台新銀行之
    帳戶（帳號：00000000000000），台新銀行並於翌日（即92
    年3月21日）將質押之太電股票360萬640股轉入被告之帳戶
    ，有協議書、台証綜合證券股份有限公司客戶認證表、世華
    銀行支票（付款人：台灣銀行，受款人：台新銀行，面額：
    1894萬4300元，支票號碼：BB0000000，發票日：92年3月13
    日，帳號：228-3）、台新銀行放款本利收據（92年3月20日
    ，收回金額：4006萬9779元、2054萬8604元）、台新銀行建
    北分交易明細行（見原審刑事卷(二)第98至104頁、原審刑事
    卷(三)第1至3頁）。此外，上開退還之太電股票，經被告自92
    年4月3日起至同年月11日止，出售合計360萬股，得款1121
    萬100元，有被告名義之特定人買賣特定有價證券明細表一
    張可稽（見原審刑事卷(二)第97頁），足認屬實。被告前於本
    院審理時，矢口否認該筆台新銀行取償後之退還剩餘款304
    萬2574元，至見台新銀行檢具上開文件回覆原審，始改口承
    認，益見被告確有為自己不法利益之故意及客觀上致生損害
    告訴人財產之結果。
(七)、揆上，被告因保全自己所有財產而變更印鑑及與債權人安泰
    銀行、台新銀行簽訂協議，由銀行取償後，其名下帳戶經核
    算結果，應尚有告訴人出售台灣大哥大股票所得款項2042萬
    2088元，台新銀行退還款之304萬2574元及太電股票360萬
    640股（其中因被告出售360萬股得款1121萬100元，應尚有
    餘股640股），自不得違背與告訴人間之借名登記關係，而
    擅自處分或拒不歸還。縱被告因借名登記關係，一度造成個
    人財產遭到銀行實施假扣押，生有財產上損害，且因借名登
    記而增加91年度及92年度之個人綜合所得稅負擔各1153萬58
    69元及96萬433元（參見原審刑事卷(二)第105至112頁之試算
    表及財政部國稅局綜合所得稅核定通知書），然此乃被告與
    告訴人二人間就上開借名登記關係所生必要費用及報酬若干
    之扣抵問題，要不得以此作為拒不配合歸還剩餘財產之正當
    理由。惟被告在掌握上開帳戶支配權以後，見告訴人財務出
    現困境，竟轉而主張該等股票及存款係其個人所有，而拒不
    依約履行義務，造成告訴人受有財產上損害，難謂其主觀上
    非基於為自己不法之利益。本件事證明確，被告之背信犯行
    堪以認定，應予依法論科。
二、核被告所為，係犯刑法第342條第1項之背信罪。被告受託為
    告訴人處理事務之關係，係開始於最初同一個同意借名登記
    之行為，此後其違背任務之背信行為，在時間之歷史因果流
    程，具有接續發生之性質，係基於同一目的及機會，被害法
    益同一，可得解釋為一個犯意，應論以一個接續犯之包括的
    一罪。告訴及起訴意旨固均指被告與告訴人間係信託性質，
    被告所為係犯侵占罪嫌，然按信託法第1條規定：「稱信託
    者，謂委託人將財產權移轉或為其他處分，使受託人依信託
    本旨，為受益人之利益或為特定之目的，管理或處分信託財
    產之關係。」；第2條規定：「信託，除法律另有規定外，
    應以契約或遺囑為之。」；第9條規定：「受託人因信託行
    為取得之財產為信託財產。受託人因信託財產之管理、處分
    、滅失、毀損或其他事由取得之財產權，仍屬信託財產。」
    亦即，信託契約之受託人需有為委託人管理或處分信託財產
    之關係，始符要件。惟查本案被告與告訴人之上開貸款及股
    票買賣，被告僅出借名義，其他一切財產管理及處分行為，
    均由告訴人自行指派他人代為處理，並不存在被告為告訴人
    管理或處分信託財產之關係，雙方應係借名登記，而非信託
    關係。上開股票及存款均登記在被告名下，股票及存款之所
    有權均屬於被告所有，告訴人只是依借名登記關係而對於被
    告取得債權請求權，即終止借名登記關係後之財產返還請求
    權，而侵占罪係以侵占持有他人之物為構成要件，是縱被告
    拒不返還財產進而主張有權處分，所為仍難成立侵占罪責。
    公訴人未審酌及此，認被告係犯刑法第335條第1項之侵占罪
    ，尚有未洽，惟社會基本事實同一，應由本院變更起訴法條
    。被告行為後，經總統於95年6月14日公布之增訂刑法施行
    法第1條之1規定：「中華民國94年1月7日刑法修正施行後，
    刑法分則編所定罰金之貨幣單位為新台幣。94年1月7日刑法
    修法時，刑法分則編未修正之條文定有罰金者，自94年1月7
    日刑法修正施行後，就其所定數額提高為30倍。但72年6月2
    6日至94年1月7日新增或修正之條文，就其所定數額提高為
    三倍」，並自95年7月1日起施行，此為刑法分則貨幣單位之
    變更，經換算結果，與罰金罰鍰提高標準條例第1條前段就
    有關罰金刑提高之規定，數額並無不同。自無法律變更比較
    適用之問題，依一般法律適用原則，應適用裁判時法即刑法
    施行法第1條之1規定。然刑法第33條第5款關於罰金數額之
    規定，由銀元1元以上，修正提高為新台幣1000元以上。新
    舊法比較結果，以舊法有利於行為人，依刑法第2條第1項前
    段之規定，應適用行為時法律即修正前刑法第33條第5款之
    規定。
三、原審據以論罪科刑，固非無據，惟查，本件被告所犯時間係
    在96年4月24日以前，合於中華民國96 年罪犯減刑條例第2
    條第1項第3款減刑規定，原審未及依法減刑，自有未洽。被
    告猶執陳詞，上訴否認犯罪，指摘原判決不當云云，為無理
    由，已如前述；檢察官據告訴人聲請上訴指摘原審量刑過輕
    、被告之行為應成立數個背信行為或適用連續犯云云，亦無
    理由；惟原判決既有可議之處，自應由本院予以撤銷改判。
    爰審酌被告前無犯罪前科，有台灣高等法院被告前案紀錄表
    可考，可認素行良好，其與告訴人間於案發期間為岳父與女
    婿之姻親關係，被告出名貸款及借名登記買賣股票，造成自
    有建設公債及不動產等財產受牽連，並經法院假扣押及查封
    ，有原審92年度裁全字第498號民事裁定、原審民事執行處
    通知、原審93年度裁全字必3052號民事裁定、原審民事執行
    處囑託查封登記書附卷可參（同上偵查卷第159至164頁），
    本身受有財產利益之損害，及告訴人借名登記之財產數量及
    所生財產上損害之程度，被告不法挪用之財產數額，及被告
    之犯罪目的、手段、生活狀況、智識程度、犯後否認犯罪等
    一切情狀，量處處有期徒刑8月，並依法減為有期徒刑4月；
    又被告行為時之易科罰金折算標準，修正前罰金罰鍰提高標
    準條例第2條前段（現已刪除）規定，就其原定數額提高為
    100倍折算1日，則本件被告行為時之易科罰金折算標準，應
    以銀元300元折算1日，經折算為新臺幣後，應以新臺幣900
    元折算為1日。惟95年7月1日修正公布施行之刑法第41 條第
    1項前段則規定：「犯最重本刑為五年以下有期徒刑以下之
    刑之罪，而受六個月以下有期徒刑或拘役之宣告者，得以新
    臺幣一千元、二千元或三千元折算一日，易科罰金。」比較
    修正前後之易科罰金折算標準，以95年7月1日修正公布施行
    前之規定，較有利於被告，是依刑法第2條第1項前段，適用
    修正前刑法第41條第1項前段規定，對被告諭知易科罰金之
    折算標準，以資懲儆。
據上論斷，應依刑事訴訟法第369條第1項前段、第364條、第300
條、第299條第1項前段，刑法第2條第1項前段、第342條第1項、
修正前刑法第33條第5款、第41條第1項前段，刑法施行法第1條
之1，罪犯減刑條例第2條第1項第3款、第8條第1項、第9條，修
正前罰金罰鍰提高標準條例第2條，判決如主文。
本案經檢察官郭啟東到庭執行職務。
中　　華　　民　　國　　96　　年　　9 　　月　 　4　　日
　　　　　　　　　刑事第八庭審判長法　官  鄭文肅
  　　　　　　　　　　　　　　　　法  官  張明松
        　　　　　　　　　　　　　法  官  蔡光治
以上正本證明與原本無異。
不得上訴。
                                  書記官  陳韋杉
中　　華　　民　　國　　96　　年　　9 　　月　　4 　　日
附錄：本案論罪科刑法條全文
中華民國刑法第342條
（背信罪）
一為他人處理事務，意圖為自己或第三人不法之利益，或損害本
  人之利益，而為違背其任務之行為，致生損害於本人之財產或
  其他利益者，處5年以下有期徒刑、拘役或科或併科1千元以下
  罰金。
二前項之未遂犯罰之。
